【裁判字號】    91,上易,659
【裁判日期】    920129
【裁判案由】    給付貨款
【裁判全文】
臺灣高等法院民事判決  九十一年度上易字第六五九號
    上  訴  人  榮金營造工程股份有限公司
    法定代理人  侯憲航
    被上訴人    皇潤實業有限公司
    法定代理人  胡貴庭
右當事人間給付貨款事件，上訴人對於中華民國九十一年六月十二日臺灣臺北地方法
院八十九年度訴字第五四○四號第一審判決提起上訴，本院判決如左：
    主    文
上訴駁回。
第二審訴訟費用由上訴人負擔。
    事實及理由
一、被上訴人起訴主張：
    上訴人公司之工地主任李金貴於民國八十七年間以被上訴人名義向上訴人購買混
    凝土，約定送貨至被上訴人工程所在地即 124甲線（福南至蓬萊段），總計金額
    合計新臺幣（下同）四十九萬零二百四十五元未獲付款。李金貴復於八十八年元
    月間續向被上訴人訂購預拌混凝土，並由被上訴人分別開立發票六張，惟上訴人
    只付款四張發票之金額，尚欠六萬五千三百六十九元未付款。李金貴又於八十八
    年二月間向被上訴人購買混凝土，計有十二萬八千四百六十八元未獲付款。依台
    灣省交通處公路局第二區工程處工程施工分期查驗申報暨報告表，載明上訴人公
    司之工地負責人為李金貴，上訴人於原法院提出李金貴在八十八年六月一日寄發
    光華街郵局第一八七號存證信函載有：「本人於八十六年九月至苗栗縣南庄鄉○
    路局苗一二線拓寬工程，由錦鏞工程行向公路局第二工程處苗栗工務段申報為榮
    金營造工程公司派駐工地主任代理人．．．」等語，已陳明李金貴自「八十六年
    九月起」即至系爭工地擔任上訴人公司工地主任之代理人。上訴人主張被上訴人
    自始即知向其訂購物料者乃本件工地之工程分包商錦鏞工程行，且與負責人魏錦
    鏞熟識云云，惟被上訴人自始至終均向上訴人請款，無論卷內估價單、送貨單、
    統一發票或應收帳款對帳單無一涉及錦鏞工程行，益見被上訴人自始即與上訴人
    往來交易，與錦鏞工程行無涉。勞工安全衛生告示牌及工程告示牌既為上訴人所
    製作，其上明白顯示工地負責人為李金貴，依民法第一百六十九條規定，上訴人
    亦應負授權人之責任。至於八十九年一月二十五日上訴人函送交通部公路局第二
    區工程處苖栗工務段之之告示牌可能事後所更改。爰訴請上訴人給付被上訴人貨
    款六十八萬四千零八十二元及自本訴狀繕本送達被上訴人翌日起至清償日止按年
    息百分之五計算之利息（本院按：原判決命上訴人給付六十六萬五千九百四十六
    元及遲延利息，駁回被上訴人其餘之請求，被上訴人就敗訴部分未據聲明不服）
    。答辯聲明：上訴駁回。
二、上訴人則以：
    系爭工地即苗栗 124甲線道路拓寬工程，固為上訴人所承作，然上訴人另將該工
    地之部分工程分包予訴外人錦鏞工程行施作，李金貴係錦鏞工程行派駐工地現場
    之人員，此不僅有李金貴於八十八年六月一日親筆書寫致上訴人公司之第一八七
    號存證信函，且經該工程之監工，即交通部工務局第二工程處承辦人員管建仲、
    證人徐駿輝到庭具結證實。系爭貨料係錦鏞工程行向被上訴人訂購，因錦鏞工程
    行財務發生問題，無法清償貨款，被上訴人才轉向上訴人請求。由各分包商就其
    分包施作之工程內容配合定作人查驗，不僅是營造工程界之慣例，更是工程分包
    合約所要求，因此，李金貴既是分包商在工地現場之人員，則李金貴就分包商所
    施作之部分配合定作人之查驗作業，本就是該分包商依約被要求之工作與責任。
    再者，工地工程進度之估驗單，僅是內部作業之文件，除業主、上訴人及配合估
    驗之分包商外，再無其他人會看到，第三人及其他協力廠商根本不可能看到，又
    何來主張其係因該估驗單上之資料而誤信代理權源之存在呢？民法第一六九條所
    規定之表見代理之立法目的，係在保護善意相對人之利益，因此，如該相對人自
    始即明知者，自不得主張適用表見代理之保護。系爭工地之工地主任及告示牌上
    之標示為何，交通部公路局第二區工程處九十年八月二十七日二工工字第二一
    六六五號函覆原法院表示，上訴人所申報之工地主任為林聰明並檢附告示牌查驗
    表影本查驗相符，如果上訴人申報之工地主任為林聰明而告示牌上卻標示為李金
    貴，怎可能通過查驗？足證被上訴人自行提出之告示牌照片內容為不實。上訴聲
    明：(一)原判決不利於上訴人部分廢棄。(二)右廢棄部分，請求駁回上訴人之訴。
三、兩造不爭執之事實：
    被上訴人主張上訴人之工地主任李金貴於八十七年、八十八年間以上訴人之名義
    向被上訴人訂購混凝土，尚有貨款未支付；上訴人對原判決所命給付之金額及該
    混凝土用於施作上訴人所承包之苗栗 124甲線道路拓寬工程不爭執。惟爭執李金
    貴係代上訴人之分包商錦鏞工程行訂貨，並非代上訴人訂貨。
四、兩造爭執點之論述：
    本件之爭執點僅在於李金貴究竟係為上訴人或訴外人錦鏞工程行訂貨，上訴人固
    據提出其與錦鏞工程行簽訂之工程合約影本以證明工料應由錦鏞工程行自備，惟
    查：
    (一)證人李金貴業到庭證述：「我在台十二甲線福南至蓬萊段，我是負責工地負責
      人，是榮金營造工程股份有限公司請我去的，是按件計酬方式，我們沒有簽承
      攬契約，作公路局協調事項，及工地的事務，是以工程費千分之一計酬，我是
      作事務工作，是侯先生請我來的‧‧‧我沒有領到任何工程款，八十六年九月
      間開工做到八十八年六月」等語（原審卷第五七頁以下）。上訴人之法定代理
      人侯憲航雖當庭否認李金貴之證言，辯稱未僱用李金貴云云。然參酌被上訴人
      提出之一二四甲線12K＋500~ 20K＋500道路拓寬工程工地施工協調會議紀錄及
      交通部公路局第二區工程處苗栗工務段簡函表影本（原審卷第六六頁、六五頁
      ），李金貴簽名之後侯憲航亦簽名其上，苟李金貴僅係上訴人分包商僱用之人
      員，李金貴憑何參與上訴人公司事務而簽名其上？經原法院函查李金貴之勞工
      保險投保資料及薪資所得記錄（原審卷第一六三、一六四頁、一六九頁），固
      查無李金貴受僱於上訴人之資料，但亦無李金貴受僱於錦鏞工程行之資料，參
      以李金貴自承受雇於上訴人係按件計酬，則薪資所得或勞工保險，未見李金貴
      係上訴人員工之資料，不足以證明李金貴事實上非為上訴人所僱用。況，李金
      貴如從未為上訴人服勞務，李金貴斷無於本件訴訟前，無緣無故於八十八年六
      月一日致函上訴人謂其將不再擔任系爭工地主任之代理人（本院卷第四三頁）
      。
    (二)上訴人主張系爭工地之工地主任及告示牌上之標示為林聰明，業經交通部公路
      局第二區工程處九十年八月二十七日二工工字第二一六六五號函覆原法院，
      李金貴不可能為工地之負責人，上訴人無庸為李金貴之行為負責云云。查，依
      被上訴人所舉勞工安全衛生告示牌及工程告示牌之照片觀之，其上明白記載工
      地負責人為李金貴（原審卷第七十二頁），上訴人自認依規定告示牌應由上訴
      製作，則就何以應由上訴人製作之告式牌竟然登載不實之變態事實，上訴人應
      負舉證之責，上訴人迄未能舉證以實其說，其抗辯自難採信。被上訴人所提之
      勞工安全衛生告示牌及工程告示牌係置放於系爭工地，若李金貴未曾擔任上訴
      人派駐工地之工地主任或代理工地主任，依常情工地主任係工地之負責人，必
      須常駐工地監督工程之進行，上訴人所主張之工地主任林聰明焉有可能不制止
      該不正當行為，任令告示牌矗立工地使第三人相信李金貴係工地主任？且依照
      片觀之，該告示牌斑駁、泛黃，應非屬臨訟虛偽製作。另參酌臺灣省交通處公
      路局第二區工程處工程施工分期查驗申報暨報告表，八十六年九月二十四日之
      估驗單以李金貴為工地負責人具名申請查驗（原審卷第一四三頁），上訴人事
      後並曾依該紙估驗單請領工程款，亦足證明上訴人並不否認李金貴係其受僱人
      之事實。
    (三)上訴人辯稱各分包商就其分包施作之工程內容配合定作人查驗，不僅是營造工
      程界之慣例，更是工程分包合約所要求，李金貴既是分包商錦鏞工程行派在工
      地現場之人員，則李金貴就分包商所施作之部分配合定作人之查驗作業，本係
      分包商依約被要求之工作與責任。查，證人余宜復即臺灣省交通處公路局第二
      區工程處考核工程之員工於原法院證稱：我知道他是工地人員，經由工務人員
      介紹．．，當時我有逐一清點，也都是由李金貴陪我一同清點等語（原審卷第
      一八三頁）。足證當時係由李金貴陪同查驗，而非由上訴人各個不同之承包商
      各別就其所分包部分陪同查驗。再參之證人徐駿輝於本院之證詞：「我們做瀝
      青一般是由我們自己去處理驗收，因為我們比較瞭解，在現場直接說明，驗收
      完不會要我們簽名，會直接找總公司，別人的部分我不知道。」（本院卷第一
      三四頁）。足證分包商或會陪同工務段人員查驗、說明，然關於在勘驗表上之
      簽名，係不可能由分包商人員簽名而係找承包之總公司，李金貴既於查驗表上
      工地負責人欄簽名，若謂李金貴並非上訴人之工地負責人，其孰能信？
    (四)上訴人復主張所謂工地工程進度之估驗單，僅是內部作業之文件，除業主、上
      訴人及配合估驗之分包商外，再無其他人有機會看到，第三人及其他協力廠商
      根本不可能看到，又何來主張其係因該估驗單上之資料而誤信代理權源之存在
      ？按民法第一百六十九條規定之表見代理，係為保護第三人而設，本人如有使
      第三人信以為其有以代理權授與他人之行為，而與該他人交易，即應使本人負
      授權人責任（最高法院七十年台上字第三五一五號判例）。系爭混凝土係李金
      貴以上訴人之名義叫貨，被上訴人將系爭混凝土送至上訴人所承包之工地後，
      工地現場之告示牌載明李金貴為工地負責人，被上訴人並開立買受人為上訴人
      之統一發票交予上訴人，上訴人遂據此發票申報稅捐（原審卷第二○七頁至第
      二一○頁），足證上訴人之行為使第三人信以為上訴人以代理權授與李金貴之
      行為。末查，如上訴人之主張為可採，其與錦鏞工程行約定錦鏞工程行帶工帶
      料施工，兩造間不存有任何之買賣關係，其僅為錦鏞工程行先行代墊付款，事
      後再由應付予錦鏞工程行之工程款扣回；則上訴人不可能要求被上訴人將上訴
      人列為統一發票之買受人並持以報稅，既然係墊款，上訴人應會要求被上訴人
      出具證明上訴人係代錦鏞工程行付款，而非直接將上訴人列為買受人。甚者，
      系爭混凝土確係用於上訴人承包之工地，為上訴人所不爭執，上訴人自應給付
      混凝土之貨款。
五、綜上所述，被上訴人主張為可採，上訴人所辯均無可取。從而，被上訴人本於買
    賣之法律關係，請求上訴人給付貸款六十六萬五千九百四十六元（ 490245 ＋
    47233＋128468）及自九十年一月五日起至清償日止，按年息百分之五計算之利
    息為有理由，應予准許。是則原審就此部分判命上訴人給付，於法並無不合。上
    訴意旨指摘原判決不當，求予廢棄改判，為無理由，應予駁回。
六、本件事證已臻明確，兩造其餘攻擊防禦方法，經審酌後，或與本件無涉，或與判
    決結果不生影響，毋庸一一論列。
七、據上論結，本件上訴為無理由，依民事訴訟法第四百四十九條第一項、第七十八
    條，判決如主文。
中      華      民      國    九十二    年      一      月   二十九     日
                                  民事第九庭
                                      審判長法  官  吳  謙  仁
                                            法  官  游  婷  麟
                                            法  官  蘇  瑞  華
右正本係照原本作成。
不得上訴。
中      華      民      國    九十二    年      二      月      六      日
                                            書記官  賴  以  真


司法院資訊處製作；財團法人民間司法改革基金會備份。
